【裁判字號】    89,訴,61
【裁判日期】    890526
【裁判案由】    損害賠償
【裁判全文】
臺灣基隆地方法院民事判決  八十九年訴字第六一號
    原      告  丙○○
    被      告  甲○○
    訴訟代理人  乙○○
右當事人間請求損害賠償事件，本院判決如左：
    主      文
被告應給付原告新台幣伍拾捌萬陸仟參佰壹拾元，及其中新台幣伍拾貳萬伍仟貳佰貳
拾陸元自八十八年十一月四日起至清償日止，按週年利率百分之五計算之利息。
原告其餘之訴駁回。
訴訟費用由被告負擔五分之二，餘由原告負擔。
    事      實
壹、原告方面
    一、聲明：被告應給付原告新台幣（下同）一百五十萬元，及自八十七年八月十
        四日起至清償日止按週年利率百分之五計算之利息。
    二、陳述：
        （一）被告於八十七年八月十四日十七時許，駕駛車號Ｆ三—五三四二號自
              小客車回車時，應暫停並顯示左轉方向燈或手勢，看清有無來往車輛
              ，並注號自小客車欲載友人返家，在基隆市○○街一六三號前之路邊
              暫停，意行人通過，始得迴轉，況依當地為雙車道直路、路面乾燥，
              當時光線充足、視距良好等情況，並無不能注意之情事，於上開地點
              路邊起回車時，應暫停並顯示左轉方向燈或手勢，看清有無來往車輛
              ，並注步迴轉時，竟疏於注意看清左後方有無來車，即貿然起步迴轉
              欲行駛對向車道，適原告因騎乘車牌號碼ＵＬＱ—九五九號機車自基
              隆市○○街海洋大學往市區方向駛來，行經上開地點時因閃避不及而
              與王淑燕所駕駛之上開自用小客車左前方車頭發生擦撞，致使丙○○
              人車倒地，因而受有四肢多處擦傷、右骨盆挫傷、頸椎受傷及頭部外
              傷等傷害。
        （二）請求原告賠償明細如下：
              １、所受損害部分：包括醫療及復健暨就醫交通費用三十九萬二千五
                  百五十元、修車費三千五百元、衣物及安全帽損壞各二千元、眼
                  鏡四千五百元、因案調解及出庭車資二萬六千四百三十元、看護
                  費三萬元（住院期間，家人請假照顧，每日以三千元計，共十日
                  ）、初等考試七百元（因車禍未能應考）、補習費七千八百元（
                  因車禍中斷）、研究所考試報名費五千六百元（因車禍中斷，每
                  所一千四百元計，共四所）、營養費（內含中醫療法及中藥費用
                  ）十萬元。暑修費二千六百十元、負傷通學車資十九萬二千元（
                  往返一次一千六百元，每週四次，自八十七年九月至八十八年五
                  月共三十週）。
              ２、精神賠償部分：八十萬元。
                 （１）被告於肇事後，除未予原告適當救助且態度惡劣，待警方
                       至現場處理本案時，屢稱本人騎乘機車自行滑倒，對於所
                       犯之過錯無承認悔改之心，原告於遭受重大撞擊之後，除
                       身體遭受創傷，驚魂未定之餘，還須承受被告無理指控，
                       乃精神損害之一。
                 （２）原告與被告及其家人首次於基隆市安瀾橋派出所進行首次
                       調解時，被告及其家人曾承諾願接送原告往返醫院直至痊
                       癒為止，然未見然迄今未見其履行承諾，此乃精神損害之
                       二。
                 （３）原告於車禍發生迄今，均希望以理性之態度，藉由和解之
                       方式，與被告對本案進行妥善處理，但自基隆市安瀾橋派
                       出所內進行首次調解後，被告旋即避不見面，原告曾多次
                       協請調解委員會進行調解，被告僅願以一至五萬元作為賠
                       償，雙方因和解認知差距過大而作罷，在負傷忍痛之際，
                       又面臨求助無門之情況下，可謂心力交瘁，故此為精神損
                       害之三。
                 （４）本人於調解未果而提出民事訴訟，於地院時被告仍否認其
                       肇事責任，更遑論其表現悔改之意，其挑戰司法，實屬惡
                       劣之舉，此為精神損害之四。
                 （５）車禍後原告經醫師診斷傷及頸椎及骨盆腔，須長期進行復
                       健治療才有痊癒機會，及至今日，每當天氣轉變或工作較
                       長時間，常會舊傷復發，疼痛難忍，影響工作品質；嚴重
                       時，甚至無法工作。面對痊癒遙遙無期之情況下，此乃精
                       神損害之五。
                 （６）每當舊傷復發，往往疼痛難以入眠，亦有因此車禍夢魘而
                       午夜驚醒，嚴重影響精神及個人態緒，經醫囑須長期服用
                       止痛劑、抗憂鬱劑與安眠藥以緩和疼痛感及安撫個人情緒
                       ，並須長期服用中藥以治療車禍之傷，除生活不便外，長
                       期服用藥物亦對人體有不良之影響，故造成精神損害之六
                       。
                 （７）原告於工作及學業二方面均因傷造成嚴重之影響，除無法
                       依所願按人生規劃完成研究所之入學及研修，且為考量身
                       體健康情況，將對未來之工作有所選擇，無法選己所鍾愛
                       者，故為精神損害之七。
                 （８）原告因車禍傷及骨盆腔已為事實，經醫師警告，未來可能
                       影響生育，在遭逢學業、事業及現今生活嚴重失調之際，
                       仍須面對未來無法生育及影響家庭生活及婚姻幸福之疑慮
                       ，實乃精神上沈重之負擔，故此為精神損害之八。
                 （９）八十九年三月二十四日民庭開庭時，被告未到庭應訊，僅
                       由被告之保險經理人代為出面，且該經理人佯稱原告毫無
                       和解之誠意，誠屬無稽之談。綜整該日被告及該方表現，
                       實難見其悔意及誠意，故原告認為遭受嚴重精神損害，此
                       為求償之原因九。
              ４、共計一百五十六萬七千六百九十二元。
三、證據：提出本院八十七年度交易字第一０八號刑事判決一份、醫療費用收據四十
    三份、診斷證明書七份、住院費用清單一份、醫療費用明細表一份收據二份、路
    線表一份、總表一份及明細表四份為證。
貳、被告方面
    一、聲明：原告之訴駁回。
    二、陳述：原告請求金額太高，且有些項目不符。
參、本院依職權參閱系爭事件刑事卷影本，並經兩造之同意後就被告日後復健所需時
    、費訊問證人邱然偉以為裁判之參考。
        理    由
一、按訴狀送達後，原告不得將原訴變更或追加他訴，但擴張或縮減應受判決事項之
    聲明者，不在此限，民事訴訟法第二百五十五條第一項第三款定有明文。本件原
    告起訴後擴張其訴之聲明為被告應給付原告新台幣一百五十萬元及自八十七年八
    月十四日起至清償日止按週年利率百分之五計算之利息，於法並無不合，合先敘
    明。
二、本件原告主張系爭車禍之發生，致原告受有損害，被告有過失，應依侵權行為法
    律關係賠償原告之損害等情，為被告所不爭執，並有被告提出之診斷證明書為證
    ，復有道路交通事故調查表及車禍現場照片等資料影本在卷，堪信為真實。二造
    之爭執在於請求之項目是否屬實及金額是否過高。
三、按因故意或過失，不法侵害他人權利者，負損害賠償責任。不法侵害他人之身體
    或健康者，對於被害人因此喪失或減少勞動能力或增加生活上之需要時，應負損
    害賠償責任。不法侵害他人之身體、健康、名譽或自由者，被害人雖非財產上之
    損害，亦得請求賠償相當之金額。民法第一百八十四條第一項前段、第一百九十
    三條第一項及第一百九十五條第一項分別定有明文。本件被告不法侵害原告之身
    體，既經認定，其對於原告因此所受之損害，自應負損害賠償責任。至原告請求
    被告賠償費用，是否應予准許，分述如下：
    （一）所受損害部分：
          １、修車費、衣物及安全帽暨眼鏡損壞部分：原告主張其機車因車禍修理
              支出三千五百元之事實，有收據一張附卷可稽，堪認為真實。又衣物
              及安全帽損壞部分，固均未提出任何單據以資證明，惟衡諸常情，實
              難期待原告能於車禍發生前，即保留購買衣物及安全帽之憑據，證明
              損害之數額顯有重大困難，原告既已證明受有損害，茲審酌一般市場
              上價格，認原告請求二千元為適當，眼鏡損壞四千五百元部分，雖未
              有相當證明，惟斟酌一般眼鏡配鏡行情及折舊等因素，認以二千元為
              適當。
          ２、醫療、復健及就醫交通費用部分：原告主張已支出醫療費用四萬四千
              五百八十七元，除當中有七千七百十元部分未能提出證據並經被告否
              認外，均據原告提出醫院收據等四十三件、住院費用清單及醫療費用
              明細表各一份為證，惟其中二萬六千九百九十一元部分為全民健保所
              給付，按依保險法第一百三十五條準用第一百零三條規定，傷害保險
              之保險人固不得代位行使被保險人對於加害人之損害賠償請求權，惟
              全民健康保險法第八十二條規定：「保險對象因汽車交通事故，經本
              保險提供醫療給付者，本保險之保險人得向強制汽車責任保險之保險
              人代位請求該項給付。」全民健康保險法為保險法之特別法，依特別
              法優於普通法之原則，全民健康保險法第八十二條應優先於保險法第
              一百三十五條、第一百零三條之規定而為適用。從而全民健康保險之
              被保險人因汽車交通事故，經全民健康保險提供醫療給付者，全民健
              康保險之保險人自得向強制汽車責任保險之保險人代位請求該項給付
              。而依強制汽車責任保險法第三十條規定，於該範圍內，加害人或強
              制汽車責任保險之被保險人之損害賠償責任即因而解免，全民健康保
              險被保險人對於加害人之損害賠償請求權亦因而喪失。另尊生堂中醫
              診所及惠康藥局之醫療費用二百元部分，未能證明屬必要之費用，故
              原告得請求被告賠償之醫療費用為九千六百八十六元。其次，原告所
              主張負傷就醫之交通費用，其中不能證明確有就醫之部分不應准許，
              而往返於學校及自家時順道看病之部分因與負傷通學費用有一部分重
              疊，亦酌減其金額，是原告得請求之就醫車資為往返於新泰醫院之車
              資六百元（每次一百五十元，共四次）、往返於省立台北醫院之車資
              二千三百四十元（每次一百八十元，共十三次）、往返於新光醫院之
              車資二千元（每次五百元，共四次）及往返榮民總醫院之車資五千七
              百元（每次九百五十元，共六次），共計一萬零六百四十元。再者，
              原告因頸部肌肉受傷造成頸椎排列異常，如積極接受治療，功能之恢
              復需要三至六個月的時間，如一星期復健三次，一次需收費四百八十
              元至六百元之間，六個月算起來共計三萬四千五百六十元至四萬三千
              二百元之間，門診掛號費用則合計約三千零八十四元，業經證人即曾
              治療原告之台北榮民總醫院醫生邱然偉結證屬實，被告亦同意一次給
              付上開復健費用，不扣除中間利息，是原告請求之復健費在四萬六千
              二百八十四元之範圍內應予准許，又原告請求自八十九年起往來醫院
              復健所需之車資，因原告僅須進行七十二次之復健已如前述，故以一
              萬四千四百元（進行七十二次復健，每次二百元來回車資）為適當。
          ３、出庭、調解車資部分：此部分費用非屬任何必要費用之支出。
          ４、看護費部分：原告主張住院期間，其家人請假以看護之，按因親屬或
              配偶受傷，而由親屬或配偶代為照顧被害人之起居，固係出於親情，
              但親屬間看護所付出之勞力，並非不能評價為金錢，只因兩者身分關
              係密切而免除支付義務，此種親屬基於身分關係之恩惠，自不能加惠
              於加害人，故應衡量及比照雇用職業護士看護情形，認被害人受有相
              當於親屬看護費之損害，於必要限度內，得向加害人請求，經查原告
              於八十七年八月十八日起至同月二十六日止共住院九天，有住院費用
              清單一紙可稽，次查依台灣省立台北醫院八十七年九月三日診斷證明
              書之檢驗結果欄所載，原告受有「頭部外傷併輕微腦震盪，頸椎扭傷
              」之傷害，應有看護之必要，惟原告主張一日三千元之看護費用，高
              於職業護士之看護費用，應以每日一千九百元計算，較為妥適，是被
              告應賠償原告看護費一萬七千一百元（共看護九天，每天一千九百元
              ）。
          ５、負傷通學費用：原告因系爭車禍受傷後，不能如往常以機車通學，僅
              能選用較昂貴之計程車往返學校與自家，就此部分生活上需要之增加
              ，被告自應負賠償之責，本院斟酌原告住所及學校之距離、上課之次
              數及原告於車禍前因通學所支出之費用等情形，認為被告應賠償原告
              通學車資十八萬元（每次一千五百元，每週四次，共三十週）。
          ６、其他支出部分：原告主張因本件車禍，未能應考以報名之初等考試，
              受有七百元報名費之損害一節，有考試報名費收據一紙可證，堪認此
              部分之主張為真實。至原告主張之補習費（因車禍中斷）、研究所考
              試報名費（因車禍中斷）、暑修費及營養費（含中醫療法及中藥費用
              ）等損害，因研究所考試報名時間係在車禍發生後，與系爭車禍無因
              果關係存在，且均未能提出任何證據，故不得請求賠償。
          ７、綜上所述，原告所受損害核計：機車修理費三千五百元、衣物及安全
              帽損壞二千元、眼鏡損壞二千元、醫療費用九千六百八十六元、就醫
              車資一萬零六百四十元、復健費用四萬六千二百八十四元、復健車資
              一萬四千四百元、看護費用一萬七千一百元、初等考試報名費七百元
              及通學車資十八萬元，共計二十八萬六千三百十元。
     （二）精神賠償部分：本院斟酌兩造之身分、地位、經濟狀況及原告受傷已逾
           一年九月並須再治療三至六月始能復原，日後仍會有長期性酸痛之後遺
           症等，足認原告所受精神上損害不可謂不巨等一切情形，該原告得請求
           被告賠償慰撫金，應以三十萬元為相當，其超過此範圍之賠償請求，難
           認為有理由。
四、綜上所述，原告因被告過失侵權行為受有傷害，得請求被告賠償所受損害二十八
    萬六千三百十元及精神賠償三十萬元，共計五十八萬六千三百十元。按因回復原
    狀而需給付金錢者，自損害發生時起，加給利息，民法第二百十三條第二項固定
    有明文，惟以身體被傷害而請求金錢賠償者，為民法第二百十三條第一項所謂法
    律另有規定，無適用同條第二項規定之餘地，僅於加害人支付該金錢遲延時，始
    得依民法第二百三十三條第一項規定請求法定利息。故本件被告就已生損害應自
    原告提起附帶民事訴訟之第一次言詞辯論期日之翌日即八十八年十一月四日起負
    遲延責任。又被告應給付原告復健費用及復健車資計六萬零六百八十四元之部分
    ，本為分期給付，清償期均未屆至，惟因被告同意始為一次給付，無給付遲延可
    言，故此部分不予計算遲延利息。從而，原告依侵權行為損害賠償請求權及利息
    請求權，請求損害賠償五十八萬六千三百十元及其中五十二萬五千六百二十六元
    之部分自八十八年十一月四日起至清償日止，按週年利率百分之五計算之利息，
    為有理由，應予准許，逾此部分之請求，則為無理由，應予駁回。
五、結論：原告之訴為一部有理由，一部無理由，依民事訴訟法第七十九條但書，判
    決如主文。
中      華      民      國    八十九    年      五      月    二十六    日
~B臺灣基隆地方法院民事庭
~B        法  官  李木貴
右為判決正本係照原本作成。
本筆錄正本送達與判決正本送達有同一效力。
對於本件判決如有不服，應於收受送達後廿日內向本院提出上訴書狀，上訴於台灣高
等法院，並按他造當事人之人數附具繕本。
~B        書記官  楊素梅
中      華      民      國    八十九    年      六      月      二      日


司法院資訊處製作；財團法人民間司法改革基金會備份。
